臺灣高雄地方法院民事判決　九十年度訴字第三○三六號
　　原　　　告　大鏗冷氣機電股份有限公司
　　法定代理人　乙○○○
　　被　　　告　臺灣機械股份有限公司
　　法定代理人　林義雄
　　訴訟代理人　甲○○
右當事人間給付承攬報酬事件，本院判決如左：
    主      文
被告應給付原告新台幣壹佰陸拾萬伍仟元，及自民國九十年十一月九日起至清償日
止，按週年利率百分之五計算之利息。
訴訟費用由被告負擔。
本判決於原告以新台幣伍拾伍萬元為被告供擔保後，得假執行，但被告如於假執行程
序實施前，以新台幣壹佰陸拾肆萬元或同額之臺灣銀行無記名可轉讓定期存單為原告
預供擔保，得免為假執行。
    事      實
甲、原告方面：
  一、聲明：除假執行擔保金額外，如主文所示。
  二、陳述：
    (一)原告於民國八十六年四月七日與被告訂立工程合約，由原告承作「興達複循環
      第一至五號機汽輪發電機房及控制室大樓空調系統置裝工程」，總工程款約定
      為四千一百三十三萬元，依施工說明書第七條有關付款辦法之約定，「工程全
      部完工經業主正式驗收合格並辦妥工程保固保證後結付尾款」。本件工程於八
      十九年四月二十六日經業主臺灣電力股份有限公司（下稱「臺灣電力公司」）
      驗收並製作驗收紀錄，且由原告提出保固切結，是被告依上開規定即應給付原
      告全部工程尾款。惟被告竟以原告應以八十五年十二月五日為開工日，計算原
      告使用工期共計為三百五十五日，認原告工程逾期五十四點五日。並依施工說
      明書第六條規定，逾期一日計罰三萬元，而核扣工程款一百六十三萬五千元。
      惟本件工程合約係訂立於八十六年四月七日，依工程合約第六條規定，原告應
      於合約訂立之日起五日內開工，是本件工程工期縱自八十六年四月十二日起算
      ，實際施工日數亦僅有二百三十四日，並無遲延或逾期完工之情形，況被告亦
      曾自承原告實際施工日數為一百九十點五日，並未超過合約所訂工期二百四十
      日，自不得將違約罰款一百六十三萬五千元自本件工程款中扣除。原告曾發存
      證信函請求被告返還該部分工程款，被告仍置之不理，為此爰依系爭工程合約
      之約定，訴請被告返還一百六十三萬五千元，及自起訴狀繕本送達翌日起至清
      償日止，按週年利率百分之五計算之利息。
    (二)對被告抗辯所為之陳述：
    1.原告自八十六年四月六日才開始施工，本件工程未能於施工說明書所載完工日
      期前完成，並不可歸責於原告，縱有遲延，亦不可歸責於原告。
    2.退步言之，縱認原告有逾期完工之事實，惟該違約金之約定係損害賠償總額之
      性質，而非懲罰性違約金之性質，該數額亦屬過高，應予酌減。
  三、證據：提出工程合約書、施工說明書、工程驗收紀錄、保固切結書、竣工報告
      、存證信函、臺灣電力公司興達施工處函各一件為證，並聲請訊問證人許文騫
      、黃秀苗、陳慧珍。
乙、被告方面：
  一、聲明：(一)駁回原告之訴。(二)願供擔保或同額之臺灣銀行無記名可轉讓定期存單
      為擔保請准宣告免為假執行。
  二、陳述：
    (一)兩造約定系爭工程工期為二百四十日，且系爭工程之施工說明書、歷次估驗計
      價表及監工日報表等，均由原告載明開工日期為八十五年十二月五日，此乃被
      告與業主即臺灣電力公司所約定之開工日期，被告於訂約當時已告知原告需以
      該開工日期計算工期，原告未曾表示異議，可見兩造真意係以八十五年十二月
      五日為開工日期，與兩造實際簽約日期無關。且停工報告、竣工報告亦已將預
      定完工日期記載清楚，且經原告核章簽認，原告無由執為不知。
    (二)雖原告與被告係於八十六年四月七日簽訂系爭工程合約，惟被告與業主臺灣電
      力公司係約定以八十五年十二月五日為開工日期，為促使原告能儘速開工，遂
      於工程合約書第六條第一項約定，「乙方（即原告）應於簽訂合約之日起五日
      內開工」等語，並非計算工期之基礎。然本件工程之完工期限，仍應以施工說
      明書記載內容為準，由於兩造簽約之時，被告與業主臺灣電力公司所約定施作
      之工程已經開工，為便利工程進度之控制，遂於工程合約書第六條第二項就完
      工期限約定為「詳如施工說明書」等語，而所謂「二四０日曆天」亦應以業主
      台電公司通知開工日期為計算始日，施工說明書之特別約定已排除一般以實際
      開工日期加上工期之計算方式。
  三、證據：提出施工說明書、工程部分估驗計價表、竣工報告、停工報告、監工日
      報各一件為證，並聲請訊問證人蔡奮然。
    理      由
一、原告主張兩造於八十六年四月七日訂立工程合約，約定由原告承作「興達複循環
    第一至五號機汽輪發電機房及控制室大樓空調系統置裝工程」，總工程款為四千
    一百三十三萬元，依施工說明書第七條之約定，被告應於工程全部完工經業主正
    式驗收合格並辦妥工程保固保證後結付尾款。原告已於八十九年四月二十六日完
    工並經業主臺灣電力公司驗收完成，詎被告竟認原告工程逾期五十四點五日，而
    核扣工程款一百六十三萬五千元。惟原告並未遲延完工，縱認有遲延完工之事實
    ，亦非可歸責於原告，被告自應將所扣工程款項返還原告，即便原告確實遲延完
    工，該違約金之約定亦屬過高，應予酌減等語。被告則以：兩造於八十六年四月
    七日訂立工程合約，約定由原告承作「興達複循環第一至五號機汽輪發電機房及
    控制室大樓空調系統置裝工程」，總工程款為四千一百三十三萬元，惟本件工程
    工期應自被告與業主臺灣電力公司約定之開工日期即八十五年十二月五日起算，
    是原告遲至八十六年四月二十六日完工，已遲延五十四點五日，被告自得依兩造
    工程合約所附施工說明書第六條之約定，以每日三萬元計算原告之懲罰性違約金
    等語，資為抗辯。
二、本件原告主張兩造於八十六年四月七日訂立工程合約，約定由原告承作「興達複
    循環第一至五號機汽輪發電機房及控制室大樓空調系統置裝工程」，總工程款為
    四千一百三十三萬元，依施工說明書第七條之約定，被告應於工程全部完工經業
    主正式驗收合格並辦妥工程保固保證後結付尾款。該工程於八十九年四月二十六
    日完工並經業主臺灣電力公司驗收完成等情，業據原告提出工程合約一件為證，
    且為被告所不爭執，是原告上開主張，應堪信為真實。至原告主張其並未逾期完
    工乙節，則為被告所否認，辯稱兩造約定本件工程工期係自八十五年十二月五日
    起算等語。則本件首應審究者，在於原告施作本件工程是否有遲延完工情事？
三、經查：
  (一)兩造工程合約第十九條前段約定，「逾期罰款：乙方（即原告）倘不依照合約規
    定期限完工，應按逾期之日數，每日賠償甲方（即被告）新台幣萬元」等語，
    此有兩造所不爭執其真正之工程合約書一件可憑。由上開約定，可見原告應賠償
    被告逾期罰款之前提，在於其未依合約所約定之期限完工。
  (二)次查，有關兩造完工期限之約定，依上開工程合約書第六條所載，係依施工說明
    書之內容為準。又本件「興達複循環第一至五號機汽輪發電機房及控制室大樓空
    調系統置裝工程」第一期工期約定為二百四十日曆天，原告自八十六年四月八日
    進廠施工，於八十八年一月二十五日竣工，實際施工日數為一百九十點五日曆天
    等情，此有原告所發高雄郵局第六六四０號存證信函，及被告八十九年十一月十
    七日（八九）機秘字第０二五號函各一件可稽，且為兩造所不爭執。惟關於二百
    四十日曆天究應自何時起算乙節，施工說明書第五點就「工程分期及竣工期限」
    部分係約定為，「乙方應依照甲方業主通知之開工日期開工並核計工期」等語，
    而被告受業主臺灣電力公司通知之開工日期則為「八十五年十二月五日」，此已
    載明於經兩造蓋用其公司印鑑之施工說明書上。況證人即原告公司總經理許文騫
    證稱，其曾看到本件工程合約內夾有被告與業主臺灣電力公司之合約，經詢問被
    告公司，被告公司表示不必管完工日期等語，證人即原告公司業務經理黃秀苗亦
    證稱，有發現被告公司發包時間拖太久，曾向被告公司表示工期來不及，被告公
    司表示絕不會扣違約罰款等語。由上開證人所證，益徵原告簽約時已知本件工期
    係以八十五年十二月五日為開工日，以二百四十日曆天計算，預定完工日期為八
    十六年八月三十一日，否則原告應無詳閱契約書內容時即向被告表示「工期會來
    不及」等語之理。是原告主張其於簽約時不知該工期計算方式云云，固難予以採
    認。
  (三)惟查，上開施工說明書並未具體載明預定完工日期，僅概括載明工期為二百四十
    日曆天，參諸本件工程合約第六條有關完工期限部分，又係約明以施工說明書內
    容為準，則尚難認兩造有將完工日期特定為八十六年八月三十一日之意思。再者
    ，八十六年十月二十日與八十七年十一月間所作成之停工報告，分別記載預定完
    工日期為八十六年八月六日，然八十八年二月間作成之竣工報告則記載預定完工
    日期為八十六年八月三十一日，由此益見預定完工日期係於兩造訂約後始依工程
    施作之狀況核計二百四十日曆天計算，並非在訂約之時即以某具體日期作為履行
    期限。兩造係於八十六年四月七日簽訂系爭工程契約，已如前述。而自兩造所約
    定之工期始日八十五年十二月五日計算至簽約日止，共計日曆天數為一百二十三
    日。此部分工期之經過，既係因被告未能及時發包所致，原告又無依約施作系爭
    工程之義務，此部分工期之遲延，與原告系爭工程契約之履行與否無關。是以即
    便以八十六年八月三十一日作為二百四十日曆天之預定完工日期，其中八十五年
    十二月五日至八十六年四月六日計一百二十三日工期之經過，原告就此並無遲延
    給付可言。而原告實際完工日期為八十八年一月二十五日，依兩造所不爭執為真
    正之竣工報告所載，實際使用工期扣除上開與本件工程契約履行無關之一百二十
    三日曆天結果，原告實際使用工期至多僅為二百三十二日，亦未逾兩造所約定之
    二百四十日曆天之工期。此即與兩造違約罰款所約定「乙方不依照合約規定期限
    完工」之要件不符，被告自不得請求違約罰款。
  (四)綜上，原告並無未依合約規定工期完工之情事，而被告亦未能進一步就此提出其
    他證據加以證明，是原告主張被告不得請求違約罰款一百六十三萬五千元，自堪
    予以採信。
四、兩造工程合約第五條已約定依施工說明書內容作為付款辦法，又，該施工說明書
    第七點約定，被告應於工程全部完工經業主正式驗收合格並辦妥工程保固保證後
    結付尾款等語，此為兩造所不爭執。從而，原告依兩造工程合約第五條之約定，
    請求被告給付未付之工程款一百六十三萬五千元，及自起訴狀繕本送達翌日即九
    十年十一月九日起至清償日止，按週年利率百分之五計算之利息，即為有理由，
    應予准許。
五、假執行之宣告：
    兩造均陳明願供擔保請准宣告或免為假執行之宣告，經核於法均無不合，爰分別
    酌定如主文所示之相當擔保金額准許之。
據上論結，原告之訴為有理由，依民事訴訟法第七十八條、第三百九十條、第三百九
十二條，判決如主文。
中　　　華　　　民　　　國　　九十一　　年　　　四　　　月　　　十八　　日
                              臺灣高雄地方法院民事第五庭
~B法　　　官　汪怡君
右為正本，係照原本作成。
如不服本判決，應於送達後二十日內向本院提出上訴狀。
中　　　華　　　民　　　國　　九十一　　年　　　四　　　月　　　十八　　日
~B書　記　官　李春慧
